臺灣高等法院臺南分院民事判決　九十一年度上字第二號　Ｊ
　　　上　訴　人　雲林縣口湖鄉公所
　　　法定代理人　甲　○　○
　　　法定代理人　丁　○　○
　　　法定代理人　乙　○　○
　　　法定代理人　丙　○　○
右當事人間請求侵權行為損害賠償事件，上訴人對於臺灣雲林地方法院中華民國九十
年九月十七日第一審判決（八十八年度訴字第一六四號），提起上訴，本院判決如左
：
      主      文
原判決關於命上訴人僑龍工程顧問股份有限公司給付部分及該部分假執行之宣告，暨
訴訟費用（本訴部分）之裁判均廢棄。
右開廢棄部分，上訴人雲林縣口湖鄉公所在第一審之訴及其假執行之聲請均駁回。
上訴人雲林縣口湖鄉公所之上訴駁回。
第一（本訴部分）、二審訴訟費用均由上訴人雲林縣口湖鄉公所負擔。
      事      實
甲、上訴人雲林縣口湖鄉公所方面：
  一、聲明：求為判決：（一）、原判決關於駁回上訴人雲林縣口湖鄉公所（以下簡
      稱為口湖鄉公所）在第一審之訴及該部分假執行之聲請暨命負擔訴訟費用部分
      之裁判均廢棄。（二）、右開廢棄部分，被上訴人萬天營造有限公司、興福營
      造股份有限公司、瑞芳砂石建材行應與上訴人僑龍工程顧問股份有限公司連帶
      給付上訴人口湖鄉公所新台幣（以下同）壹佰參拾伍萬捌仟陸佰捌拾捌元及自
      民國八十七年七月三十日起至清償日止，按週年利率百分之五計算之利息；另
      上訴人僑龍工程顧問股份有限公司應再給付上訴人口湖鄉公所捌拾壹萬伍仟貳
      佰壹拾參元及自民國八十七年七月三十日起至清償日止，按週年利率百分之五
      計算之利息。（三）、第一、二審訴訟費用由被上訴人萬天營造有限公司、興
      福營造股份有限公司、瑞芳砂石建材行及上訴人僑龍工程顧問股份有限公司負
　　　擔。（四）、上訴人口湖鄉公所願供擔保請准宣告假執行。（五）、上訴人僑
　　　龍工程顧問股份有限公司之上訴駁回。
  二、陳述：除與原審判決記載相同者，予以引用外，另補稱：
    １、原審雖以「湖井一０號電桿路燈業已損壞．．．然原告（按即上訴人口湖鄉
        公所，以下同）卻遲逾一週以上未派員修復，顯見原告怠於維護系爭肇事路
        段之公有公共設施義務甚明，．．．則原告就該設施管理或設置有欠缺致人
        民之生命因此而受損害仍應負賠償責任」等理由，而認上訴人口湖鄉公所與
        有過失，因而遽為不利於上訴人口湖鄉公所之判決。
    ２、惟查：依民法第二百十七條有關過失相抵之規定，所謂與有過失，係指被害
        人欠缺注意，亦為損害發生或擴大之原因之情形而言，是以，若與損害之發
        生或擴大不具因果關係，則不得謂為與有過失，依法自不得適用本條之規定
        。經查：、系爭路燈固係上訴人口湖鄉公所所設置，然該路燈並未損壞，
        僅係自動控制器有問題未予照明而已，上訴人口湖鄉公所本即欲派員處理，
        但因周遭在施工中而無法管理。、況訴外人黃家裕、黃建旺二人共乘軍用
        重型機車行經系爭肇事路段，人車衝入Ｔ字形路口旁之尖山大排內溺斃，其
        肇事責任之歸屬，業經台灣省車輛行車事故覆議鑑定委員會於民國八十五年
        三月二十八日以第八五００四二號覆議意見書中明確指出「一施工單位將反
        光警示等道安標誌棄置路旁，影響夜間行車安全為肇事主因。二黃家裕駕駛
        軍用重機車於夜間行經彎道狹路未減速慢行及未注意車前狀況，為肇事次因
        」等語。、又訴外人黃家裕所乘騎之軍用機車，其性能狀況良好，煞車及
        前進照明設備均正常，行使中無任何異狀等情，業據證人即尾隨其後巡邏之
        同事林進來於軍事檢察官偵查中供明在卷。足證現場之編號湖井一０號電桿
        路燈未照明，亦與事故之發生無相當因果關係，因此上訴人口湖鄉公所對於
        損害之發生或擴大，並未與有過失或擴大，自與適用民法第二百十七條之要
        件有違。
    ３、復查：上訴人口湖鄉公所與被上訴人萬天營造有限公司間就雲林縣口湖鄉下
        湖口純海水養殖區公共設施之第二期工程，簽立有工程契約，依該工程契約
        第八條之規定，上訴人口湖鄉公所有監督之權，得敦促萬天公司善盡其契約
        責任，故有關設置安全措施本係萬天公司依系爭工程契約應負之責，即使上
        訴人口湖鄉公所未派監督員到場監督，亦係信任萬天公司當依誠信原則確實
        的善盡契約責任，是以上訴人僑龍工程顧問股份有限公司未依工程監造合約
        書確實監督之疏失，亦係僑龍公司對於上訴人口湖鄉公所有債務不履行之情
        事，非謂有民法第二百二十四條規定之適用，自不得因此類推適用民法第二
        百十七條，或直接適用同條第三項之規定。
    ４、綜上所述，上訴人口湖鄉公所既未與有過失，則：、被上訴人萬天公司未
        依系爭工程契約第十四條設置安全措施，依該契約第二十三條約定，自應賠
        償上訴人口湖鄉公所所受之損害，而被上訴人興福營造股份有限公司、瑞芳
        砂石建材行依契約保證之規定，則應與萬天公司負連帶賠償之責。、又上
        訴人僑龍公司，未依系爭監造合約書確實監督，則應依該合約書第五條第二
        款之規定，賠償上訴人口湖鄉公所所受之損害，而此兩者間雖本於各別之發
        生原因，而對上訴人口湖鄉公所各負全部給付之義務，然均係以請求賠償上
        訴人口湖鄉公所所受損害為單一目的，具有同一目的，因此被上訴人萬天公
        司、興福公司、瑞芳砂石建材行或上訴人僑龍公司中一人為給付，他方即同
        免賠償責任，是以被上訴人萬天公司、興福公司、瑞芳砂石行或上訴人僑龍
        公司乃屬不真正連帶債務，爰請求判決如上訴人之聲明所示。
    ５、又被上訴人萬天營造有限公司、興福營造股份有限公司及瑞芳砂石建材行，
        係依工程契約及契約保證書之規定，而應對上訴人口湖鄉公所所受之損害負
        連帶賠償之責，另上訴人僑龍公司則係依監造合約書之規定，而應對上訴人
        口湖鄉公所所受之損害負賠償之責，然其中萬天公司、興福公司、瑞芳砂石
        行，可視為一個集團，僑龍公司可單獨視為另一集團，之間則係因本於個別
        契約之原因，而對上訴人口湖鄉公所所受損害各負全部給付之責，且具有賠
        償上訴人口湖鄉公所損害之同一目的，故屬不真正連帶債務之性質，是以，
        上訴人口湖鄉公所於前述上訴之聲明中雖將對其等之請求區分為兩部分，然
        就其等間之關係仍屬連帶債務之性質，其一方為給付，他方即同免賠償責任
        。
  三、証據：援用於第一審所提之証據。
乙、上訴人僑龍工程顧問股份有限公司方面：
  一、聲明：求為判決：（一）、原判決不利於上訴人僑龍工程顧問股份有限公司部
      分廢棄。（二）、右開廢棄部分，上訴人雲林縣口湖鄉公所在第一審之訴及假
      執行之聲請均駁回。（三）、上訴人雲林縣口湖鄉公所之上訴駁回，上訴人僑
      龍工程顧問股份有限公司如受不利判決願供擔保請准宣告免假執行。（四）、
      第一、二審訴訟費用均由上訴人雲林縣口湖鄉公所負擔。
  二、陳述：除與原審判決記載相同者，予以引用外，另補稱：
    １、鈞院八十六年度重上字第十四號判決認系爭肇事地點，為Ｌ型之九十度轉彎
        彎道，周遭均為漁塭，且道路旁即為大排水溝，於夜間無照明之狀態，因視
        界不清，乘騎機車時，極易因不知轉彎，或因轉彎稍遲，衝入掉落該大排水
        溝而發生危險，此亦為上訴人口湖鄉公所於該處設置反光警示標誌及照明路
        燈等道路交通安全設備之所由，足認上訴人口湖鄉公所亦知悉該路段存在此
        駕駛危險因素，故而設置前開道路交通安全設備，以避免危害交通安全之事
        故發生，足見反光警示標誌及路燈，自屬必要之公有公共設施，上訴人口湖
        鄉公所自應妥適管理，使其發生正常效用，以促令行經該路段之人車注意，
        以避免危險之發生。本件事故之發生原因，乃係道路交通安全設施之反光警
        示標誌遭其排水溝施工單位即被上訴人萬天營造公司棄置及路燈不能照明，
        此乃係道路公共設施之一部，上訴人口湖鄉公所發包予被上訴人萬天營造公
        司施工者，係路邊排水溝渠加強水泥護岸工程，本與道路無涉。且該肇事路
        段之道路，於排水溝施工期間並未封閉或禁止通行，仍為一般道路供公眾使
        用，本應更加注意其施工對道路之影響，加強安全措施方是（見上開判決第
        十二頁至十四頁）。
    ２、故應設置路燈及於轉彎道路設置反光警示標誌者為口湖鄉公所，非營造之萬
        天公司或工程顧問之上訴人公司，已為上開民事判決所是認，而本件路邊排
        水溝渠加強水泥護岸工程與轉彎之道路無涉，已如前所述，故車禍與工程間
        無相當因果關係，上訴人僑龍公司監造並無錯誤。又依監造合約書第五條第
        二項之規定，兩造應由上訴人僑龍公司負責者，須證明上訴人僑龍公司監造
        錯誤時，才應負法律責任，茲上開鈞院民事判決既認上訴人口湖鄉公所應負
        賠償責任，而未認定上訴人僑龍公司應負賠償責任，另本件原審判決亦認定
        上訴人口湖鄉公所、被上訴人萬天公司間之過失責任比各為十分之五。而萬
        天公司應負之十分之五之賠償責任已給付，剩下之一半賠償金額既係可歸責
        於上訴人口湖鄉公所本身未盡公有公共設施之義務，且非上訴人僑龍公司受
        託事項，上訴人僑龍公司就口湖鄉公所應負之賠償金額，自不應分擔任何過
        失比例。故本件上訴人口湖鄉公所要將其應負責之十分之五之責任全部轉嫁
        予上訴人僑龍公司，並無理由，另原審認上訴人僑龍公司應分擔其責任之十
        分之四，亦有違誤。
    ３、鈞院八十六年重上字第一四號判決業已認定反光警示標誌係口湖鄉公所應設
        置之必要公有公共設施與路邊排水溝渠加強水泥護岸工程無涉等語明確（見
        上開判決第十二、十三頁），另本件原審判決亦認公有公共交通安全設備之
        設置管理非上訴人僑龍公司受託事項，且反光標誌之設置地點在電線桿旁邊
        距排水溝渠加強水泥護岸工程約二百公尺，與本件工程無涉乙節，亦據証人
        李水吉於民國八十六年六月十七日過失致死案件審理中陳稱「（問：當地當
        時之反光標誌與現今完工後之反光標誌位置及樹立情形？）答：現在設立地
        點和以前案發時並不相同，以前僅設立於案發地電桿旁西側，僅有一反光標
        誌。在我開始監工此工程時，就沒見此反光標誌」、「（問：車禍發生時，
        現場有無施工？）答：僅做排水溝工堤抽水圍堰之工程於排水溝即案發地之
        北邊約一、二十公尺處，以土做擋水工程，也就是在彎路處的北側」等語明
        確，另營造公司於八十五年八月十日八十五年重訴字第四○號勘驗筆錄亦稱
        「當時不是在此道路施工，是在二百公尺前施工」等語，足見營造公司既未
        在電線桿旁施工，營造公司即不可能為了工程，而將閃光警示標誌拔除。是
        遑論閃光警示標誌非公司施工人員拔除，且原閃光標誌設置地點，亦非在施
        工地點，況於道路轉彎處設立警示標誌之責任亦非屬營造公司之責任，乃原
        審判決第十八頁竟認萬天公司依約既應設置預防危險之安全措施，則上訴人
        僑龍公司即應監督被上訴人萬天公司確實履行等語，顯有違誤。
    ４、綜上，原審判決認上訴人僑龍公司應賠償上訴人口湖鄉公所五十四萬三千四
        百七十五元，顯有違誤，另上訴人口湖鄉公所上訴主張上訴人僑龍公司應再
        連帶給付伊八十一萬五千二百十三元，亦無理由，爰求為判決如聲明所示。
  三、証據：除援用於第一審所提之証據外，另補提筆錄及附圖各一份，並聲請傳訊
      証人李水吉、洪水棟、李林春三人。
丙、被上訴人萬天營造有限公司、興福營造股份有限公司、乙○○即瑞芳砂石建材行
    方面：
  一、聲明：求為判決：（一）、上訴駁回。（二）、第二審訴訟費用由上訴人雲林
      縣口湖鄉公所負擔。
  二、陳述：除與原審判決記載相同者，予以引用外，另補稱：本件上訴人口湖鄉○
      ○○○○道路反光標誌之設置管理，及路燈照明之公有公共設施之維護，有所
      欠缺失當之過失，而被法院判決應對第三人黃家裕、黃建旺之意外車禍死亡事
      故，負擔國家賠償之責任，而此一公有公共設施管理維護不當之過失，如有就
      此損害原因有應為負責之人者，該負責之人應為負責管理維護業務之公務人員
      ，而不是被上訴人等人，乃上訴人口湖鄉公所竟依國家賠償法第三條之規定，
      訴請被上訴人求償，顯然是對就此國家賠償責任之損害事故中，應負損害賠償
      原因之人有所誤認，因而找錯求償之對象，因為就上訴人口湖鄉○○○道路反
      光標誌及路燈管理不當之損害賠償原因，如有應為負責之人，正是簽請訴訟之
      上訴人口湖鄉公所所屬承辦公務之人員，上訴人口湖鄉公所未追究所屬公務人
      員失職之賠償責任，任由公務人員簽請訴訟，訴請上訴人口湖鄉公所就第三人
      黃家裕、黃建旺之意外車禍死亡事故所負之損害賠償金額向被上訴人求償，顯
      然是就賠償原因有所誤認，於法自有不合，原審判決予以駁回，結果並無不當
      ，上訴人口湖鄉公所仍執陳詞，應無理由，應駁回其上訴。
  三、証據：援用於第一審所提之証據。
丁、本院依職權調閱台灣雲林地方法院八十七年度執字第二二七四號民事執行卷、最
    高法院八十七年度台上字第二一七號全部民事卷、本院八十七年度上訴字第四七
    九號全部刑事卷等卷宗，及依職權向軍管區司令部督察長室調閱黃家裕、黃建旺
    車禍死亡案件卷宗。
      理      由
一、上訴人僑龍工程顧問股份有限公司之法定代理人已由原先之蘇林瑞雲變更為丁○
    ○乙節，業據其提出經濟部公司執照影本一紙為証，並據其聲明承受訴訟，經核
    並無不合，應予准許，合先敘明。
二、本件上訴人雲林縣口湖鄉公所起訴主張：被上訴人萬天營造有限公司（以下簡稱
    為萬天公司）於民國八十四年六月三十日，邀被上訴人興福營造股份有限公司（
    以下簡稱為興福公司）與被上訴人乙○○即瑞芳砂石建材行（以下簡稱為瑞芳砂
    石行）為連帶保證人，向伊承攬雲林縣口湖鄉下湖口純海水養殖區公共設施第二
    期之工程，雙方並簽訂有工程契約書及契約保証書，另上訴人僑龍工程顧問股份
    有限公司（以下簡稱為僑龍公司）則於同年七月一日與伊簽訂系爭工程之監造合
    約書。依系爭工程契約書及監造合約書之約定，苟因系爭工程造成他人之損害致
    伊應負賠償責任時，伊即得對被上訴人萬天公司及上訴人僑龍公司求償，另被上
    訴人興福公司、瑞芳砂石行則應就被上訴人萬天公司施作系爭工程期間所生之債
    務負連帶賠償責任。詎被上訴人萬天公司於施工期間，未依約定設置安全設備，
    上訴人僑龍公司亦未盡監督改善之責，致訴外人黃家裕於民國八十四年十一月十
    三日晚八時四十分許，騎乘車號軍六－三０五一二號軍用機車搭載訴外人黃建旺
    ，於行經雲林縣口湖鄉下湖口村編號湖井十號電線桿附近之Ｌ形路口施工路段時
    ，不慎摔落尖山大排內溺斃，經被害人黃家裕、黃建旺之父母依法提起民事訴訟
    後，鈞院及最高法院業已諭知伊應與被上訴人萬天公司負連帶損害賠償責任確定
    ，伊因而於民國八十七年七月三十日支付一百三十五萬八千六百八十八元予被害
    人黃家裕、黃建旺之繼承人，然系爭事故之發生實乃可歸責於被上訴人萬天公司
    與上訴人僑龍公司，爰依系爭工程契約書第二十三條及契約保證書與系爭工程監
    造合約書第五條第二項之約定，請求上訴人僑龍公司應與被上訴人萬天公司、興
    福公司、瑞芳砂石行連帶賠償伊一百三十五萬八千六百八十八元及自民國八十七
    年七月三十日起至清償日止，按週年利率百分之五計算之利息（上開請求經原審
    判決上訴人僑龍公司應給付上訴人口湖鄉公所五十四萬三千四百七十五元及自民
    國八十八年三月三十一日起至清償日止，按週年利率百分之五計算之利息，並駁
    回上訴人口湖鄉公所其餘請求後，上訴人口湖鄉公所及僑龍公司則分別提起上訴
    ，並求為判決如其等聲明所述，合先敘明）。
三、被上訴人萬天公司、興福公司、瑞芳砂石行則以：被上訴人萬天公司雖於民國八
    十七年四月三十日，依民法第二百八十條平均分擔義務之規定，給付被害人黃家
    裕、黃建旺之繼承人共計一百三十三萬二千元之賠償金，然本件事故之發生乃因
    上訴人口湖鄉公所未及時修復案發地點路燈之照明，且未將棄置路邊之反光警告
    標誌重新設置，其間更疏未注意肇事路段係呈Ｌ形彎道，該彎道之路面與排水溝
    間之高度有落差，上訴人口湖鄉公所應於該處設置護岸，以防危險發生，乃上訴
    人口湖鄉公所竟疏未注意，因而致被害人黃家裕、黃建旺二人騎乘機車行經該處
    時，不慎摔落尖山大排內溺斃，足見上開肇事之原因顯可歸責於上訴人口湖鄉公
    所至明。雖被上訴人萬天公司當時確於該肇事路段附近施工，然僅係負責排水溝
    渠內之水道護岸工程，是施工地點亦僅止於排水溝內，地面上一切事務概與被上
    訴人萬天公司無關，且該反光警示標誌亦非被上訴人萬天公司所拔除，是被害人
    黃家裕、黃建旺二人之死亡與被上訴人萬天公司之施工，其間並無相當因果關係
    ；另縱認被上訴人萬天公司仍應負損害賠償責任，惟上訴人口湖鄉公所就本件事
    故之發生本應負百分之七十至八十之責任，依法自不得再為求償。又上訴人口湖
    鄉公所本應負賠償責任，卻未依判決內容儘早支付賠款，直至民國八十七年七月
    三十日即將受強制執行之際始予繳納，則有關該部分因遲延給付所生之利息及強
    制執行之費用自屬可歸責於上訴人口湖鄉公所，依法上訴人口湖鄉公所自不得請
    求該部分之金額等語，資為抗辯。另上訴人僑龍公司則以：鈞院八十六年度重上
    字第一四號民事判決業已認定應設置路燈及於轉彎道路設置反光警示標誌者，乃
    上訴人口湖鄉公所，而非營造之萬天公司或工程顧問之僑龍公司，況本件路邊排
    水溝渠加強水泥護岸工程與轉彎之道路，其間亦無任何關聯，足見本件車禍與系
    爭工程間，並無相當因果關係。又依系爭工程監造合約書第五條第二項之規定，
    兩造間應由上訴人僑龍公司負責者，須先證明上訴人僑龍公司監造錯誤後，上訴
    人僑龍公司始負法律責任，茲上開鈞院民事判決既已認定上訴人口湖鄉公所應負
    賠償責任，而未認定上訴人僑龍公司應負賠償責任，另本件原審判決亦認定上訴
    人口湖鄉公所與被上訴人萬天公司間之過失責任比為各十分之五。茲萬天公司應
    負之十分之五之賠償責任既已給付，剩餘之一半賠償金額復係可歸責於上訴人口
    湖鄉公所本身未盡妥適管理公有公共設施之義務所致，而非上訴人僑龍公司之受
    託事項，則上訴人僑龍公司就口湖鄉公所應負之賠償金額，自不應分擔任何過失
    比例。故本件上訴人口湖鄉公所將其應負責之十分之五之責任全部轉嫁予上訴人
    僑龍公司，依法自難謂有理由等語，資為抗辯。
四、經查：本件上訴人口湖鄉公所主張被上訴人萬天公司於民國八十四年六月三十日
    ，邀被上訴人興福公司與被上訴人瑞芳砂石行為連帶保證人，向伊承攬雲林縣口
    湖鄉下湖口純海水養殖區公共設施第二期之工程，雙方並簽訂有工程契約書及契
    約保証書，另上訴人僑龍公司則於同年七月一日與伊簽訂系爭工程之監造合約書
    。嗣訴外人黃家裕於民國八十四年十一月十三日晚八時四十分許，騎乘車號軍六
    －三０五一二號軍用機車搭載訴外人黃建旺，於行經雲林縣口湖鄉下湖口村編號
    湖井十號電線桿附近之Ｌ形路口施工路段時，因不慎摔落尖山大排內溺斃，經被
    害人黃家裕之父母黃万慶、黃賴金戀及被害人黃建旺之父母黃朝卿、黃巫淑貞依
    國家賠償法及侵權行為法律關係向伊及被上訴人萬天公司請求連帶損害賠償後，
    業經本院於民國八十六年五月六日以八十六年度重上字第一四號民事判決諭知伊
    應與被上訴人萬天公司連帶給付訴外人黃朝卿、黃巫淑貞共計一百十七萬二千五
    百九十點五元、連帶給付訴外人黃万慶、黃賴金戀共計一百十二萬三千三百七十
    七點五元，雖伊與被上訴人萬天公司均不服該判決而提起上訴，然均因上訴不合
    法而經最高法院於民國八十七年二月十二日以八十七年度台上字第二一七號裁定
    駁回上訴確定，被上訴人萬天公司因而於同年四月三十日給付一百三十三萬二千
    元予被害人黃家裕、黃建旺之繼承人，伊則於同年七月十六日向台灣雲林地方法
    院民事執行處繳納一百三十五萬八千六百八十八元，並經被害人黃家裕、黃建旺
    之繼承人於同月三十日領取完畢等情，業據上訴人口湖鄉公所提出工程契約書、
    工程監造合約書及收據等為證，並經本院依職權調閱台灣雲林地方法院八十七年
    度執字第二二七四號民事執行事件卷、最高法院八十七年度台上字第二一七號全
    部民事卷、本院八十七年度上訴字第四七九號全部刑事卷及向軍管區司令部督察
    長室調閱被害人黃家裕、黃建旺車禍死亡案件等卷宗查明屬實，且為上訴人僑龍
    公司及被上訴人萬天公司、興福公司、瑞芳砂石行所不爭執，足証上訴人口湖鄉
    公所此部分主張，自堪信為真實；惟上訴人口湖鄉公所主張依系爭工程契約書及
    監造合約書之約定，苟因系爭工程造成他人之損害致伊應負賠償責任時，伊即得
    對被上訴人萬天公司及上訴人僑龍公司求償，另被上訴人興福公司、瑞芳砂石行
    則應就被上訴人萬天公司施作系爭工程期間所生之債務負連帶賠償責任。茲被上
    訴人萬天公司於施工期間，未依約定設置安全設備，上訴人僑龍公司亦未盡監督
    改善之責，致訴外人黃家裕、黃建旺車禍死亡，伊因而支付一百三十五萬八千六
    百八十八元之賠償金予被害人黃家裕、黃建旺之繼承人，依系爭工程契約書第二
    十三條及契約保證書與系爭工程監造合約書第五條第二項之約定，上訴人僑龍公
    司與被上訴人萬天公司、興福公司、瑞芳砂石行等自應連帶賠償伊上開損害乙節
    ，則為上訴人僑龍公司與被上訴人萬天公司、興福公司、瑞芳砂石行等所否認，
    並以前開等語置辯。是本件所應審究者乃被害人黃家裕、黃建旺二人車禍致死之
    原因為何？上訴人口湖鄉公所及被上訴人萬天公司就被害人黃家裕、黃建旺二人
    之死亡是否應負損害賠償之責，其二人內部間應分擔之比例又為何？另依上訴人
    口湖鄉公所與上訴人僑龍公司間所簽訂之系爭工程監造合約書之約定及上訴人口
    湖鄉公所與被上訴人萬天公司、興福公司、瑞芳砂石行間所簽訂之系爭工程契約
    書與契約保証書之約定，上訴人僑龍公司及被上訴人萬天公司、興福公司、瑞芳
    砂石行等應否就上訴人口湖鄉公所負上開賠償責任負賠償之責？茲查：
  １、被害人黃家裕、黃建旺二人係於民國八十四年十一月十三日晚八時四十分許，
      由黃家裕駕駛車號軍六－三０五一二號軍用機車後載黃建旺，於行經雲林縣口
      湖鄉下湖村編號湖井一０號電線桿附近九十度彎道之Ｌ形路口時，因煞車不及
      ，致人車衝入該路口旁之排水溝內，因而致其二人頭部等受傷並溺水，經送醫
      急救後不治死亡等情，業經本院依職權向軍管區司令部督察長室調閱被害人黃
      家裕、黃建旺車禍死亡案件等卷宗查明屬實，並有軍事檢察官相驗報告書、法
      醫鑑定書、急診病歷、死亡通知書、國軍車輛肇事調查報告表、現場紀錄圖、
      照片及相驗筆錄等附於上開卷內可稽，且為兩造所不爭執，足証被害人黃家裕
      、黃建旺二人確係於上開時地因車禍肇事不治死亡之事實，應堪認定。
  ２、查系爭肇事路段係一呈Ｌ形之九十度彎道，彎道前路旁有一編號湖井一０號電
      線桿，該彎道就被害人黃家裕、黃建旺所騎機車行進方向而言，係左轉彎往下
      湖口村方向行進，轉彎後路旁有一寬五．五公尺、深一公尺之尖山大排水溝，
      該排水溝與機車之行車方向垂直，被上訴人萬天公司於該路段附近施作工程，
      並於該道路與排水溝間堆有土堆，其中原置於轉彎處以警惕該排水溝避免人車
      掉落之反光警示標誌已棄置在編號湖井一０號電線桿旁，另路旁原設置之路燈
      即安裝於上開編號湖井一０號電線桿上之路燈則未照明，現場能見度不佳及該
      路段時速限制為四十公里乙節，業據國軍車輛肇事調查報告表詳載明確，並有
      車輛肇事現場紀錄圖及照片等在卷可稽（附於上開軍事卷第三十九頁至第四十
      一頁及第六十頁至第六十七頁），另上訴人口湖鄉○○○○○路燈確係伊所設
      置，肇事時該路燈係因自動控制器發生問題而未予照明及肇事時上開反光警示
      標誌已遭人棄置於路旁等事實，亦不爭執，即被上訴人萬天公司亦自認案發之
      時伊確係在系爭排水溝內施工，此外參酌：、証人即附近居民洪水棟、李林
      春二人於軍事檢察官訊問時亦証稱「出事地點現正在修建排水溝工程，該地段
      為九十度之轉角，警示標誌因修築排水溝工程丟棄於路旁，路旁之路燈也因損
      壞而無照明，四週都是漁塭，路況能見度非常不好，該路段路燈損壞，附近居
      民曾反應給口湖鄉公所，但到現在都尚未修復」等語（見前揭軍事卷第三十一
      頁及第三十五頁筆錄）。、証人林進來於軍事檢察官訊問時亦証稱「我們是
      於八十四年十一月十三日晚二十時許，由開南島中隊哨出發，欲前往下湖口班
      哨巡查，．．．因該路段修路，道路泥濘，且無警示標誌及路燈照明設備，當
      時由黃家裕駕機車在我們前面約三十公尺處，我聽到他踩煞車的聲音及煞車燈
      亮了一下，隨後就見他們那部機車，在該路段未轉彎就直接衝入排水溝內．．
      ．」等語（見上開軍事卷第二十六頁筆錄），另証人蕭任堯於軍事檢察官訊問
      時亦証稱「．．．因該路段修路，道路泥濘，且無警示標誌及路燈照明設備，
      ．．．我見黃家裕駕駛機車，煞車燈亮了一下即翻落排水溝內」等語（見上開
      軍事卷第十五頁反面及第十六頁筆錄）。－－等情，足証本件車禍肇事之原因
      乃被上訴人萬天公司為圖施工之便而將系爭彎道處之反光警示標誌予以拔除，
      且於拔除後未於原處作任何安全警告措施，另上訴人口湖鄉公所則疏未妥適管
      理其於系爭彎道處所設置之路燈及反光警示標誌，使其發生正常效用，致使該
      路燈於夜間未能發生照明之效果，另復未將遭被上訴人萬天公司拔除之反光警
      示標誌即時修復，致使該處之危險毫無任何警示，因而致被害人黃家裕騎乘機
      車後載黃建旺，行經該無任何警示標誌及照明之彎道時，因視線不清，復疏未
      注意車前狀況及疏未注意減速慢行，作隨時停車之準備，因而煞車不及，人車
      直接衝入路旁大排水溝內，因而致肇事之事實，亦堪認定。
  ３、按反光警示標誌及路燈照明設備乃維護道路交通安全之必要設施，上訴人口湖
      鄉公所自應予以妥適管理，使其發生正常效用，俾促令行經該路段之人車注意
      ，以避免危險發生；另被上訴人萬天公司則不得擅自將豎立在路旁之反光警示
      標誌拔除，而未作任何其他安全措施，此乃眾所應知之事，上訴人口湖鄉公所
      及被上訴人萬天公司自難諉為不知，而依當時情節，其等復無不能注意之情事
      ，乃被上訴人萬天公司竟疏未注意而將豎立在上開彎道處之反光警示標誌予以
      拔除，且於拔除後未於原處作任何安全警告措施，另上訴人口湖鄉公所則疏未
      妥適管理其所設置之路燈及反光警示標誌，使其發生正常效用，致使該路燈於
      夜間未能發生照明之效果，另復未將遭被上訴人萬天公司拔除之反光警示標誌
      即時修復，致使該處之危險毫無任何警示，因而致被害人黃家裕騎乘機車後載
      黃建旺，行經該無任何警示標誌及照明之彎道時，因視線不清，復疏未注意車
      前狀況及疏未注意減速慢行，作隨時停車之準備，因而煞車不及，人車直接衝
      入路旁大排水溝內不治死亡，其二人顯有過失，至堪認定，另台灣省車輛行車
      事故覆議鑑定委員會覆議結果亦認「一施工單位因施工將反光警示等道安標誌
      棄置於路旁，影響夜間行車安全為肇事主因。二黃家裕駕駛軍用重機車於夜間
      行經彎道狹路未減速慢行及未注意車前狀況，為肇事次因」等語，有該覆議鑑
      定委員會第八五００四二號覆議意見書一紙在卷可稽（附於台灣雲林地方法院
      八十五年度重訴字第四０號民事卷宗第十一頁至第十三頁），且其二人上開過
      失之行為與被害人黃家裕、黃建旺二人死亡之結果，其間復有相當因果關係，
      依法其二人自應負民事損害賠償之責。
  ４、雖証人洪水棟、李林春二人於本院九十一年三月五日言詞辯論期日時否認曾於
      軍事檢察官訊問時証稱「警示標誌因修築排水溝工程丟棄於路旁」一語，並均
      稱伊等不知系爭反光警示標誌係何人拔除等語，另証人李水吉於本院九十一年
      三月五日言詞辯論期日時亦証稱「反光警示標誌，有人跟我說，是別的大卡車
      弄壞的」等語。惟查：上開証詞與証人洪水棟、李林春二人於軍事檢察官訊問
      時所為之証述不符，且依卷附現場照片所示（見上開軍事卷第六十頁至第六十
      七頁），系爭排水溝旁路邊堆有土堆，原先放置反光警示標誌之處，已為土堆
      所占，而反光警示標誌則已遭拔起棄置於路旁，足見上開反光警示標誌顯係被
      上訴人萬天公司於施工時為圖堆放泥土之便，而將之棄置於路旁至明，是証人
      洪水棟、李林春、李水吉三人於本院言詞辯論期日所為之供述顯係事後迴護被
      上訴人萬天公司之詞，應不足採。又台灣省車輛行車事故覆議鑑定委員會漏未
      就上訴人口湖鄉公所未妥適管理其所設置之路燈及反光警示標誌，使其發生正
      常效用，致使該路燈於夜間未能發生照明之效果及未將遭被上訴人萬天公司拔
      除之反光警示標誌即時修復等疏失予以論列，固有未洽，惟尚難據此即認上訴
      人口湖鄉公所就本件被害人黃家裕、黃建旺之死亡未與有過失。
  ５、又被害人黃家裕、黃建旺二人因不慎摔落尖山大排內溺斃後，被害人黃家裕之
      父母黃万慶、黃賴金戀及被害人黃建旺之父母黃朝卿、黃巫淑貞經依國家賠償
      法及侵權行為法律關係向上訴人口湖鄉公所及被上訴人萬天公司請求連帶損害
      賠償後，業經本院以萬天公司於施工時將反光警示標誌棄置於路旁，影響夜間
      行車安全及口湖鄉公所未妥適管理其所設置之路燈及反光警示標誌等為由，因
      而於民國八十六年五月六日以八十六年度重上字第一四號民事判決諭知上訴人
      口湖鄉公所應與被上訴人萬天公司連帶給付訴外人黃朝卿、黃巫淑貞共計一百
      十七萬二千五百九十點五元之賠償金及應連帶給付訴外人黃万慶、黃賴金戀共
      計一百十二萬三千三百七十七點五元之賠償金，雖上訴人口湖鄉公所與被上訴
      人萬天公司均不服該判決而提起上訴，然均因上訴不合法而經最高法院於民國
      八十七年二月十二日以八十七年度台上字第二一七號裁定駁回上訴確定，被上
      訴人萬天公司乃於同年四月三十日，按上開判決所命全部賠償金額二百二十九
      萬五千九百六十八元之百分之五十之比例，給付一百三十三萬二千元（包括利
      息及訴訟費用等）予被害人黃家裕、黃建旺之繼承人，另上訴人口湖鄉公所則
      經被害人黃家裕、黃建旺之繼承人聲請法院強制執行後，始於同年七月十六日
      向台灣雲林地方法院民事執行處繳納其餘之百分之五十之賠償金額共一百三十
      五萬八千六百八十八元（按即執行費用八千八百四十七元、訴訟費用八萬三千
      七百五十七元、損害賠償金額一百十四萬七千九百八十三元及自民國八十五年
      六月二十六日起至民國八十七年七月十六日止之利息共十一萬八千一百零一元
      ）及該款業經被害人黃家裕、黃建旺之繼承人於同月三十日領取完畢等情，業
      據上訴人口湖鄉公所提出本院八十六年度重上字第一四號民事判決、最高法院
      八十七年度台上字第二一七號民事裁定及台灣雲林地方法院執行命令等為証，
      並經本院依職權調閱台灣雲林地方法院八十七年度執字第二二七四號民事執行
      事件、最高法院八十七年度台上字第二一七號民事事件、本院八十六年度重上
      字第一四號民事事件等卷宗查明屬實，且為上訴人僑龍公司與被上訴人萬天公
      司、興福公司、瑞芳砂石行等所不爭執，足見上訴人口湖鄉公所及被上訴人萬
      天公司就被害人黃家裕、黃建旺二人之死亡均應負全部損害賠償之責至明，茲
      應審究者乃其二人內部間就上開全部賠償金額各應分擔之比例為何？是本院審
      酌本件車禍肇事之原因，依前所述，乃被上訴人萬天公司為圖施工之便而將系
      爭彎道處之反光警示標誌予以拔除，且於拔除後未於原處作任何其他安全警告
      措施，另上訴人口湖鄉公所則疏未妥適管理其於該彎道處所設置之路燈及反光
      警示標誌，使其發生正常效用，致使該路燈於夜間未能發生照明之效果，另復
      未將遭被上訴人萬天公司拔除之反光警示標誌即時修復，致使該處之危險毫無
      任何警示，因而致被害人黃家裕騎乘機車後載黃建旺，行經該無任何警示標誌
      及照明之彎道時，因煞車不及，人車直接衝入路旁大排水溝內致肇事及上訴人
      口湖鄉公所未將反光警示標誌修復之疏失，係因被上訴人萬天公司之行為所引
      起等情節，認上訴人口湖鄉公所及被上訴人萬天公司內部間應就上開全部賠償
      金額各分擔百分之五十之責任。
  ６、次查：上訴人口湖鄉公所上開應負賠償責任之原因即「未妥適管理其於該彎道
      處所設置之路燈及反光警示標誌，使其發生正常效用，致使該路燈於夜間未能
      發生照明之效果，另復未將遭被上訴人萬天公司拔除之反光警示標誌即時修復
      」等事由，經核乃上訴人口湖鄉公所自身因違反國家賠償法第三條第一項「公
      有公共設施因設置或管理有欠缺，致人民生命、身體或財產受損害者，國家應
      負損害賠償責任」之規定所致，該事由本屬可歸責於上訴人口湖鄉公所自身之
      疏失所致，而非屬被上訴人萬天公司因設置欠缺，或施工不良，或其他可歸責
      於萬天公司之事由所致，亦非屬上訴人僑龍公司因監造系爭排水溝工程有所錯
      誤所致至明，是上訴人口湖鄉公所應分擔之此部分損害賠償金額即上開全部賠
      償金額二百二十九萬五千九百六十八元中之百分之五十，亦即上訴人口湖鄉公
      所賠償予被害人黃家裕、黃建旺之繼承人之金額共一百三十五萬八千六百八十
      八元（按即執行費用八千八百四十七元、訴訟費用八萬三千七百五十七元、損
      害賠償金額一百十四萬七千九百八十三元及自民國八十五年六月二十六日起至
      民國八十七年七月十六日止之利息共十一萬八千一百零一元）部分，自應由上
      訴人口湖鄉公所獨自負責，要難令上訴人僑龍公司與被上訴人萬天公司、興福
      公司、瑞芳砂石行等負責，是上訴人口湖鄉公所依系爭契約保証書與工程契約
      書第二十三條「本工程如因乙方（按即萬天公司）設置欠缺或施工不良或其他
      任何可歸責於乙方之事由，損害人民生命、身體、財產或其他權益，致使國家
      負損害賠償責任時，甲方（按即口湖鄉公所）對乙方有求償權」之規定，及依
      系爭工程監造合約書第五條第二項「依乙方（按即僑龍公司）監造，施工中如
      工程發生事故，所生損害經証明係由乙方監造錯誤所致時，乙方應負法律責任
      」之規定，請求上訴人僑龍公司與被上訴人萬天公司、興福公司、瑞芳砂石行
      等應連帶賠償其所支付予被害人黃家裕、黃建旺之繼承人之金額共一百三十五
      萬八千六百八十八元及利息，自屬無據。至支付予被害人黃家裕、黃建旺之繼
      承人之其餘百分之五十之賠償金額共一百三十三萬二千元部分，依前所述，既
      係由被上訴人萬天公司所支付，而非由上訴人口湖鄉公所支付，則上訴人口湖
      鄉公所自不得請求上訴人僑龍公司與被上訴人萬天公司、興福公司、瑞芳砂石
      行等連帶賠償該金額，亦屬無疑，併此敘明。
  ７、是綜上所述，上訴人口湖鄉公所及被上訴人萬天公司就被害人黃家裕、黃建旺
      二人之死亡固均應負全部損害賠償之責，惟其等內部間就上開全部賠償金額應
      分擔之比例則為各百分之五十，且上訴人口湖鄉公所上開應負損害賠償責任之
      原因，經核乃因上訴人口湖鄉公所自身違反國家賠償法第三條第一項之規定所
      致，而非屬被上訴人萬天公司因設置欠缺，或施工不良，或其他可歸責於萬天
      公司之事由所致，亦非屬上訴人僑龍公司因監造系爭排水溝工程有所錯誤所致
      ，是上訴人口湖鄉公所應分擔之此部分損害賠償金額即上開全部賠償金額二百
      二十九萬五千九百六十八元中之百分之五十，亦即上訴人口湖鄉公所賠償予被
      害人黃家裕、黃建旺之繼承人之金額共一百三十五萬八千六百八十八元部分，
      自應由上訴人口湖鄉公所獨自負責，要難依其等契約之約定令上訴人僑龍公司
      與被上訴人萬天公司、興福公司、瑞芳砂石行等負責至明，是上訴人僑龍公司
      與被上訴人萬天公司、興福公司、瑞芳砂石行等抗辯上訴人口湖鄉公所不得向
      伊等請求賠償上開金額等語，應堪採信。
五、從而，上訴人口湖鄉公所本於系爭工程契約書第二十三條及契約保證書與系爭工
    程監造合約書第五條第二項之約定，請求上訴人僑龍公司、被上訴人萬天公司、
    興福公司、瑞芳砂石行應連帶給付伊一百三十五萬八千六百八十八元及自民國八
    十七年七月三十日起至清償日止，按週年利率百分之五計算之利息，為無理由，
    不應准許，另其假執行之聲請，亦已失所附麗而應併予駁回。原審判命上訴人僑
    龍公司應給付上訴人口湖鄉公所五十四萬三千四百七十五元及自民國八十八年三
    月三十一日起至清償日止，按週年利率百分之五計算之利息，並為假執行之宣告
    ，容有末洽，上訴人僑龍公司上訴意旨指摘原判決此部分不當，為有理由，自應
    由本院將原判決此部分予以廢棄，並改判如主文第二項所示；另原判決駁回上訴
    人口湖鄉公所其餘請求部分，經核並無不合，上訴人口湖鄉公所上訴意旨指摘原
    判決此部分不當，並求予廢棄改判，非有理由，應予駁回。
六、本件事証已明確，兩造其餘攻擊、防禦方法及舉証，因與本判決判斷結果，不生
    影響，爰未逐一論述，併此敘明。
七、據上論結，本件上訴人口湖鄉公所之上訴為無理由，另上訴人僑龍公司之上訴則
    為有理由，爰依民事訴訟法第四百四十九條第一項、第四百五十條、第七十八條
    判決如主文。
中　　　華　　　民　　　國　　九十一　　年　　三　　　　月　　十九　　　日
                                    臺灣高等法院臺南分院民事第二庭
~B1審判長法官　吳　　志　　誠
~B2　　　法官　李　　素　　靖
~B3　　　法官　李　　文　　賢
右為正本係照原本作成。
兩造均不得上訴。
中　　　華　　　民　　　國　　九十一　　年　　三　　　　月　　二十一　　日
~B法院書記官　邱　　春　　榮
